【裁判字號】    95,交上易,232
【裁判日期】    951026
【裁判案由】    過失致死
【裁判全文】
臺灣高等法院刑事判決               95年度交上易字第232號
上  訴  人  臺灣士林地方法院檢察署檢察官
被      告  乙○○
上列上訴人因過失致死案件，不服臺灣士林地方法院95年度交易
字第199號，中華民國95年7月26日第一審判決（起訴案號：臺灣
士林地方法院檢察署 94年度偵字第12022號），提起上訴，本院
判決如下：
    主  文
原判決撤銷。
乙○○因過失致人於死，處有期徒刑柒月。
    事  實
一、乙○○明知自己並未取得機車駕駛執照不得騎駛機車，仍於
    民國 94年10月24日晚間9時58分許，無照駕駛車牌號碼CJL-
    732號重型機車，沿臺北縣淡水鎮○○○路○段由北往南方向
    行駛，在行經同路段89號前，本應注意車前狀況，並隨時採
    取必要之安全措施，而依當時天候為晴天、該路段設有夜間
    照明設備、路面乾燥無缺陷、道路型態為直路、且無障礙物
    ，視距良好，並無不能注意之情事，適有行人張阿嬌違反行
    人在設有行人穿越道之處，必須經由行人穿越道穿越，不得
    在行人穿越道1 百公尺範圍內穿越道路，且在劃有雙黃實線
    之分向限制線之路段，不得穿越道路之規定，貿然自劃設有
    雙黃實線之上開路段89號處（該處北側約34公尺處即設有行
    人穿越道）徒步穿越該路段之北向南車道，乙○○因疏未注
    意車前狀況，其所駕駛上開機車前車頭乃在上開道路上距道
    路分向限制線1.7 公尺處，撞擊張阿嬌之身體左側，致張阿
    嬌當場倒地，嗣經在場目擊路人謝世揆報警處理，乙○○於
    有偵查權限之機關發覺其犯罪前，向據報前來現場處理車禍
    事宜之警員許漢忠承認駕駛機車發生前揭車禍，自首肇事而
    接受裁判。張阿嬌經人送馬偕紀念醫院急診，仍因受有頭部
    外傷併嚴重腦挫傷、顱內出血、蜘蛛膜下腔出血、硬膜下出
    血、顱骨骨折、胸部挫傷併左側第3至第7根肋骨骨折、右側
    鎖骨骨折及恥骨骨折、腹部鈍傷併脾臟撕裂傷等傷害，於94
    年10月26日下午1時4分不治死亡。
二、案經張阿嬌之子甲○○訴由臺北縣政府警察局淡水分局移送
    臺灣士林地方法院檢察署檢察官暨該署檢察官督同法醫相驗
    後偵查起訴。
    理  由
壹、證據能力之判斷
    查本案目擊證人謝世揆於警詢中所為之陳述（見94年度偵字
    第12022 號卷第41頁），雖係被告以外之人於審判外之陳述
    ，惟因本案採行簡式審判程序，復查無其他不得做為證據之
    法定事由，揆諸首揭說明，應認具有證據能力。
貳、認定被告犯罪所憑之證據及理由
一、訊據被告乙○○，於警詢、偵查及本院審理中迭承：伊於94
    年10月24日晚間9時許，無照駕駛車牌號碼CJL-732號重機車
    ，沿臺北縣淡水鎮○○○路○ 段由北往南方向行駛，在行經
    該路段89號前之道路圓孔蓋處時，因疏未注意，乃由左側撞
    擊穿越該路段之路人張阿嬌等情不諱，目擊證人謝世揆於警
    詢中亦證述：伊在場目擊一名老婦人在距離車道中間約3 分
    之1處，被1輛重機車從側面撞擊，當時老婦人直接倒地等情
    明確（見同上偵字卷第41頁），而被告所稱之圓孔蓋距離道
    路分向限制線1. 7公尺，該處道路寬度為5.8 公尺，有警製
    現場圖在卷可稽（附於同上偵卷第10頁），是依上開距離推
    算，被告所稱撞擊位置之圓孔蓋，確係位在距道路分向線較
    近之道路3分之1處，此與證人謝世揆證稱目擊被害人遭撞擊
    位置相符，復參以被告供承駕駛機車由左側撞擊被害人之過
    程亦與證人謝世揆所證內容相符，再者，經法醫於案發後相
    驗被害人屍體，證實被害人於左胸部肋骨、左足踝內側及左
    膝外側等身體左側部位受有傷害等情，有臺灣士林地方法院
    檢察署驗斷書1份在卷可佐（附於94年度相字第720號卷第48
    頁至第55頁），足認被告上開供述與事實相符，堪以採信，
    被告確有於上揭時、地無照駕駛機車，由被害人身體左側撞
    擊被害人，導致被害人倒地之事實應甚明確。
二、次查，本案車禍發生地點為臺北縣淡水鎮○○○路○段89 號
    前之路段，該路段劃設有雙黃實線之道路分向限制線，且在
    被害人張阿嬌遭撞擊處之北向約34公尺處設有行人穿越道等
    情，有上開現場圖附卷可佐，又被害人係於車道上之接近道
    路分向限制線處，遭被告所駕駛之機車從身體左側撞擊乙節
    ，亦據認定如上，綜上，堪認被害人於案發時應係未行走行
    人穿越道，而逕由中山北路1段89 號前步行穿越上開道路，
    而在道路上遭被告駕駛機車撞擊無訛。
三、又查，本件車禍發生當時為晴天、肇事路段設有夜間照明設
    備、路面乾燥無缺陷、道路型態為直路、且無障礙物，視距
    良好等情，有員警於車禍發生後，當場製作之道路交通事故
    調查報告表2紙在卷可稽（附於同上偵字卷第8、9 頁），復
    參酌卷附車禍發生後員警即時拍攝之現場照片（附於同上偵
    字卷第11、12頁），本案車禍發生地點為商家林立之路段，
    車禍發生時因值夜間，除有路燈照明外，並有商家招牌霓虹
    燈輔助，堪認照明情況良好，並無不能注意車前狀況之情事
    ；又觀乎現場圖所示，被害人遭撞擊位置距離道路邊緣之禁
    止停車黃色實線達4.1公尺，以被害人案發時已屆73 歲之高
    齡（被害人為21年1月5日生），衡情其行動應較遲緩，是以
    ，由被害人自路邊開始步行穿越道路至其行至遭被告撞擊處
    前，被告應有充分時間可注意前方被害人張阿嬌之動態，並
    及時採取必要之減速、煞停或閃避措施，被告雖稱因當時路
    旁停放車輛，被害人係由車輛前方突然走出，伊因此不及反
    應云云，然由卷附現場照片觀之，案發地點停放路旁車輛之
    位置均在白色道路邊線以外，而依上開現場圖所示，被害人
    遭撞擊位置距離白色道路邊線仍有2.1 公尺，是縱令被告上
    開辯解屬實，在被害人由路旁車輛前方走出後，至其行走至
    遭撞擊處前，被告僅需注意車前狀況，則仍應有相當時間可
    資察覺被害人之動態，並及時為必要措施以防止撞擊被害人
    ，是被告辯稱反應不及云云，應非可採。而本案被告確係駕
    車直接撞擊被害人，且現場並無煞車痕跡，顯見被告當時應
    係疏於注意車前狀況，乃未能及時察覺被害人，致來不及為
    必要之閃避措施而撞擊被害人肇事無訛。
四、本件被害人張阿嬌因上開車禍事故受有頭部外傷併嚴重腦挫
    傷、顱內出血、蜘蛛膜下腔出血、硬膜下出血、顱骨骨折、
    胸部挫傷併左側第3至第7根肋骨骨折、右側鎖骨骨折及恥骨
    骨折、腹部鈍傷併脾臟撕裂傷等傷害，經人緊急送往馬偕紀
    念醫院急診，仍於94年10月26日下午1時4分不治死亡等情，
    業經檢察官督同法醫相驗屍體後，確認被害人死因為車禍導
    致顱內出血等情，亦有馬偕紀念醫院出具之診斷證明書1 份
    （附於同上偵字卷第37頁）、相驗屍體證明書、驗斷書、相
    驗報告書等件（附於同上相字卷第47頁至第65頁）存卷可查
    ，堪認被告上開駕駛疏失行為與被害人之死亡結果間有相當
    因果關係。
五、綜上，本件車禍事故發生暨被害人因而死亡，應係因被害人
    疏未行走行人穿越道而逕行穿越道路，且被告亦疏於注意車
    前狀況所致。按汽車行駛時，駕駛人應注意車前狀況及兩車
    併行之間隔，並隨時採取必要之安全措施，道路交通規則第
    94條第3 項定有明文，又按「行人穿越道路，應依左列規定
    ：一、設有行人穿越道、人行天橋或人行地下道者，必須經
    由行人穿越道、人行天橋或人行地下道穿越，不得在其1 百
    公尺範圍內穿越道路。二、在禁止穿越、劃有分向限制線、
    設有劃分島或護欄之路段或3 車道以上之單行道，不得穿越
    道路。」，道路交通安全規則第134 條亦定有明文，本案被
    害人張阿嬌在100 公尺內設有行人穿越道，且劃設有分向限
    制線之道路，未依上開規定穿越道路，固有過失，然被告依
    上開規定亦應注意車前狀況，且依當時情況，並無不能注意
    之情形，已如上述，被告因疏未注意車前狀況，致所駕駛之
    機車撞擊被害人而死亡，被告自應負過失責任。本案經送臺
    灣省臺北縣區車輛行車事故鑑定委員會鑑定車禍肇事原因，
    其鑑定結果亦同此見解，認行人張阿嬌未依規定行走於 100
    公尺內之行人穿越道，且違規橫越劃有分向限制線之道路，
    與乙○○駕駛普通重型機車，在有燈光照明之下，仍未注意
    車前狀況，撞擊行人同為肇事原因，此有該委員會 95年1月
    23日北縣鑑字第0945181815 號函覆鑑定意見書1份存卷可參
    ，是被告就本案駕駛機車撞擊被害人之行為應負過失致人於
    死罪責，自甚明確，至被害人雖與有過失，仍不能解免被告
    之過失罪責，附此敘明。本案事證明確，被告犯行堪予認定
    ，自應依法論科。
參、論罪部分：
一、按被告行為後，94年2 月2 日修正公布之刑法（下稱新刑法
    ，而95年7 月1 日修正施行前刑法則稱舊刑法）已於 95年7
    月1 日施行，新刑法第2 條第1 項「行為後法律有變更者，
    適用行為時之法律。但行為後之法律有利於行為人者，適用
    最有利於行為人之法律」之規定，係規範行為後法律變更所
    生新舊法律比較適用之準據法，於新法施行後，自應適用新
    法第2 條第1 項之規定，為「從舊從輕」之比較；又比較新
    舊法時，應就罪刑有關之共犯、未遂犯、想像競合犯、牽連
    犯、連續犯、結合犯，以及累犯加重、自首減輕暨其他法定
    加減原因（如身分加減）與加減例等一切情形，綜其全部罪
    刑之結果而為比較後，再適用有利於行為人之法律處斷，而
    不得一部割裂分別適用不同之新舊法（最高法院24年上字第
    4634號、29年上字第964號判例意旨、最高法院95年度第8次
    刑事庭會議決議參照）。經查：
（一）被告行為時之舊刑法第47條規定：「受有期徒刑之執行完
      畢，或受無期徒刑或有期徒刑一部之執行而赦免後，5 年
      以內再犯有期徒刑以上之罪者，為累犯，加重本刑至 1/2
      」。惟被告行為後之新刑法第47條第1 項則規定：「受徒
      刑之執行完畢，或一部之執行而赦免後，5 年以內故意再
      犯有期徒刑以上之罪者，為累犯，加重本刑至1/2 」，是
      以，於受有期徒刑之執行完畢，或受無期徒刑或有期徒刑
      一部之執行而赦免後，5 年以內再因過失犯有期徒刑以上
      之罪，依舊刑法第47條規定，固構成累犯，然依新刑法第
      47條第1項之規定，已不構成累犯。查被告前於 90年間因
      犯竊盜案件，經臺灣士林地方法院於90年4月30日以90 年
      度簡字第385號判決判處有期徒刑3月，同年6月28 日判決
      確定，並於 90年8月14日易科罰金執行完畢，有本院被告
      前案紀錄表在卷可稽，其於受有徒刑執行完畢後，5 年內
      再犯本件過失致死犯行，經比較新舊法，自以新刑法不適
      用累犯加重其刑之規定較有利於被告。
（二）被告行為時之舊刑法第62條規定：「對於未發覺之罪自首
      而受裁判者，減輕其刑。但有特別規定者，依其規定。」
      。惟被告行為後之新刑法第62條則規定：「對於未發覺之
      罪自首而受裁判者，得減輕其刑。但有特別規定者，依其
      規定。」，即被告如符合自首要件，依舊刑法之規定，必
      減輕其刑，然依新刑法之規定，法院仍得裁量是否減輕其
      刑。查被告於94年10月24日案發後，於有偵查權限之機關
      發覺其犯罪前，向據報前來現場處理車禍事宜之警員許漢
      忠承認駕駛機車發生車禍，此有淡水分局道路交通事故肇
      事人自首情形紀錄表1 紙附卷可佐（附於同上相字卷第36
      頁），堪認被告符合自首要件，經比較新舊法後，自應以
      行為時之舊刑法採自首必減之規定較有利於被告。
（三）刑法第276條第1項過失致死罪，法定刑得科2 千元以下之
      罰金，依被告行為時之舊刑法第33條第5 款規定：「主刑
      之種類如左：五、罰金：1 元以上。」，換算新臺幣後，
      為新臺幣3元以上。惟被告行為後新刑法第33條第5款規定
      ：「主刑之種類如下：五、罰金：新臺幣1 千元以上，以
      百元計算之。」，經比較修正前後關於科處罰金刑之最低
      刑度規定，自應以被告行為時之舊刑法較有利於被告。
（四）綜合上述各條文之修正比較，本院認為：因本案中，被告
      尚不宜量處罰金刑（詳後述），且本案被告符合自首要件
      ，並無不應據以減輕其刑之事由存在，故有關上開法定刑
      中罰金刑下限額度及自首之修正，均應認對於被告利害關
      係影響輕微，至影響被告較鉅之前開累犯部分，因該當累
      犯與否，涉及量處自由刑上限之提高，基於自由法益之位
      階高於財產法益，自應受較高保護之刑法原則，應認新刑
      法刪除過失犯得成立累犯之規定，對於被告影響較鉅，從
      而，本案揆諸上揭最高法院判例、決議及新刑法第2條第1
      項規定之「從舊、從輕」原則，自應適用被告行為後之新
      刑法相關規定予以論處。
二、核被告乙○○所為，係犯刑法第276條第1項過失致死罪，被
    告符合自首規定，如上所述，爰依修正前刑法第62條前段之
    規定減輕其刑；又按汽車駕駛人無駕駛執照駕車，因而致人
    死亡，應負刑事責任者，依道路交通管理處罰條例第86條第
    1 項之規定，應予加重其刑，此項規定，係為促使一般人於
    取得駕駛執照後，始行開車，藉以維護道路交通秩序，確保
    用路人之安全，是以，無論因故意或過失犯罪，均有上開規
    定之適用（最高法院 88年台上字第696號判決意旨參照），
    查被告係無照駕駛車輛而過失致人於死，業據認定如前，揆
    諸上開說明，應依道路交通管理處罰條例第86條第1 項之規
    定加重其刑，起訴書未敘及此，核屬疏漏，附此敘明。又上
    開刑之加減，應依法先加後減之。
肆、原判決應予撤銷之理由及科刑部分：
    原審認被告罪證明確，予以論罪科刑，固非無見，惟查原判
    決理由謂被告行為時之易科罰金折算標準，應以銀元100 元
    以上300元以下折算1日，經折算為新臺幣後，應以新臺幣30
    0元以上900元以下折算1日。惟被告行為後之新刑法第41 條
    第1項前段則規定：「犯最重本刑為5年以下有期徒刑以下之
    刑之罪，而受6 個月以下有期徒刑或拘役之宣告者，得以新
    臺幣1千元、2千元或3 千元折算一日，易科罰金。」，比較
    修正前後之易科罰金折算標準，以95年7月1日修正公布施行
    前之規定，較有利於被告。惟原判決主文竟諭知易科罰金之
    折算標準為「以新台幣一千元折算一日」，自有違誤。又原
    判決理由既認被告行為符合自首要件，經比較新舊法後，自
    應以行為時之舊刑法採自首必減之規定較有利於被告，惟又
    說明，被告符合自首規定，爰依新刑法第62條前段之規定減
    輕其刑，理由前後矛盾。被告犯罪後，迄今尚未與被害人家
    屬和解，賠償被害人家屬之損失，檢察官上訴意旨亦指稱被
    告撞死被害人，無意賠償被害人家屬損失，所稱願意賠償40
    萬元亦只是嘴巴說說，並無賠償意願及誠意等語，其上訴為
    有理由，原判決既有可議，爰由本院撤銷改判，並審酌被告
    過失犯行致生被害人死亡之結果，被害人家庭並因被告犯行
    遭受重創，危害難認非鉅，惟被害人於案發時未依規定行走
    於100 公尺內之行人穿越道，且係違規穿越劃有分向限制線
    之道路，就本案車禍事故發生，被害人亦與有過失且程度非
    輕，被告犯罪後迄未能達成民事和解及被告之品行、生活狀
    況、智識程度等一切情狀，量處如主文第二項所示之刑，以
    示懲儆。
伍、據上論斷，應依刑事訴訟法第369條第1項前段、第364 條、
    第299條第1項前段，刑法第2條第1項（修正後）、第62條前
    段（修正前）、第276條第1項，道路交通管理處罰條例第86
    條第1項，判決如主文。
本案經檢察官洪泰文到庭執行職務。
中    華    民    國    95    年    10    月    26    日
                  交通法庭    審判長法  官  陳正雄
                                    法  官  許宗和
                                    法  官  許錦印
以上正本證明與原本無異。
不得上訴。
                                    書記官  楊妙恩
中    華    民    國    95    年    10    月    31    日
附錄本案論罪科刑法條全文：
中華民國刑法第276條第1項
因過失致人於死者，處 2 年以下有期徒刑、拘役或 2 千元以下
罰金。


司法院資訊處製作；財團法人民間司法改革基金會備份。
